臺灣高等法院民事判決
111年度上易字第293號
上  訴  人  國際機能食品股份有限公司

法定代理人  江守山  


訴訟代理人  林家祥  

被  上訴人  寶齡富錦生技股份有限公司

法定代理人  張立秋  


訴訟代理人  王展星律師
上列當事人間請求給付貨款事件，上訴人對於中華民國111年1月
10日臺灣臺北地方法院110年度訴字第5909號第一審判決提起上
訴，本院於111年8月24日言詞辯論終結，判決如下：
    主      文
上訴駁回。
第二審訴訟費用由上訴人負擔。
    事實及理由
一、被上訴人主張：兩造於民國108年10月間成立原證1之經銷合
    約（下稱系爭合約）關係，由伊授權上訴人以自營之實體店
    鋪及網路購物銷售伊生產之美容保養品（下稱系爭商品），
    並於108年10月29日至109年2月19日期間對上訴人累計銷售
    金額達新臺幣（下同）179萬7,692元，然上訴人僅給付貨款
    41萬元，尚積欠138萬7,692元（計算式：179萬7,692元－41
    萬元）未給付。退步言，縱認兩造間未成立經銷契約關係，
    仍已成立民法買賣關係，爰依系爭合約第9條或民法第367條
    規定，擇一求為命被上訴人給付138萬7,692元，及加付自支
    付命令送達翌日起算法定遲延利息之判決。原審為上訴人敗
    訴之判決，上訴人提起上訴。被上訴人答辯聲明：上訴駁回
    。
二、上訴人則以：兩造間雖成立原證1之系爭合約，然該契約性
    質上非屬「經銷」關係，而係「寄賣」關係，且依系爭合約
    第9條第3項約定，於伊未清償貨款前，系爭商品仍屬被上訴
    人所有，被上訴人得根據出貨單逕予收貨品，是伊就未出售
    之商品自得退貨予被上訴人。又伊於原審已向被上訴人主張
    退貨2批商品，價值合計111萬5,458元，故被上訴人僅得請
    求伊給付27萬2,234元（計算式：138萬7,692元－111萬5,458
    元），伊並無給付其餘貨款之義務。縱認系爭合約乃經銷關
    係，然被上訴人限制伊出售系爭商品之價格，已違反公平交
    易法第19條規定，故系爭合約應屬無效等語，資為抗辯。並
    於本院上訴聲明：㈠原判決關於命上訴人給付超過27萬2,234
    元本息及該部分假執行之宣告，均廢棄。㈡上廢棄部分，被
    上訴人在第一審之訴及假執行之聲請均駁回。（至上訴人就
    其餘原審判決對其不利部分〈即判命給付27萬2,234元，及自
    109年11月18日起至清償日止，按法定遲延利息計算之利息
    部分〉，未據聲明不服，該部分非本院審理範圍，不另贅述
    ）
三、兩造不爭執事項（見原審臺灣臺北地方法院110年度訴字第5
    909號卷〈下稱原審5909號卷〉第72頁；本院卷第93、95、390
    頁，並由本院依相關卷證為部分文字修正）：
　㈠兩造於108年10月間就被上訴人所生產之系爭商品，約定由被
    上訴人依上訴人之訂單，以協議折扣之價格供貨予上訴人；
    兩造已成立原證1之系爭合約關係。
　㈡被上訴人依系爭合約，於108年10月29日至109年2月19日期間
    陸續出貨系爭商品予上訴人，累計銷貨金額為179萬7,692元
    。上訴人僅於109年3月3日、同年3月24日、同年7月22日、
    同年8月26日、同年10月13日、同年10月21日、110年1月10
    日，依序清償被上訴人3萬元、10萬元、3萬元、3萬元、3萬
    元、3萬元、16萬元，合計41萬元，尚未給付餘款138萬7,69
    2元（計算式：179萬7,692元－41萬元）。
　㈢上訴人於原審審理期間，曾於110年3月18日、同年月28日將
    系爭商品分二批退還予被上訴人。被上訴人已將上訴人退貨
    之第一批商品退還予上訴人，並拒絕收受上訴人退還之第二
    批商品。
　上開事實為兩造所不爭（見原審5909號卷第72頁；本院卷第93
  、95、390頁），並有系爭合約、出貨單、統一發票、上訴人
  付款明細表、被上訴人收款明細表、兩造往來之存證信函、上
  訴人退貨明細表及退貨照片等在卷可稽（見臺灣士林地院109
  年度司促字第16839號卷〈下稱司促卷〉第6至36頁；臺灣士林地
  方法院110年度訴字第867號卷〈下稱867號卷〉第57至61、67至7
  3、113、127頁；原審5909號卷第49、53至57、77至89頁；本
  院卷第253、255頁），應堪信為真。
四、被上訴人請求上訴人給付其餘貨款138萬7,692元，為被上訴
    人以前詞所拒。茲就兩造爭點分別論斷如下：
　㈠依系爭合約第9條第1項約定：「乙方（指上訴人，下同）應
    於甲方（指被上訴人，下同）出貨日起算90天内，依甲方交
    付之發票金額以現金匯款予甲方指定之銀行帳戶。」（見86
    7號卷第69頁）。查兩造已成立原證1之系爭合約關係，被上
    訴人於108年10月29日至109年2月19日期間陸續出貨系爭商
    品予上訴人，累計銷貨金額為179萬7,692元，而上訴人僅於
    109年3月3日至110年1月10日期間陸續清償貨款合計41萬元
    ，尚未給付餘款138萬7,692元等情，為兩造所不爭，則被上
    訴人依上開約定，請求上訴人給付積欠之貨款138萬7,692元
    ，即屬有據。
　㈡上訴人雖抗辯：兩造間就系爭商品成立「寄賣」關係，而非
    「經銷」或「買賣」關係，伊就未出售之商品得退貨予被上
    訴人，是扣除伊退貨商品金額111萬5,458元後，被上訴人僅
    得請求伊給付27萬2,234元等語，並以系爭合約第5條第2項
    之約定及證人洪挺凱之證述為證。經查：
　⒈按解釋契約，應於文義上及論理上詳為推求，以探求當事人
    立約時之真意，並通觀契約全文，斟酌訂立契約當時及過去
    之事實、交易上之習慣等其他一切證據資料，本於經驗法則
    及誠信原則，從契約之主要目的及經濟價值作全盤之觀察，
    以為其判斷之基礎，不能徒拘泥字面或截取書據中一二語，
    任意推解致失其真意（最高法院99年度台上字第1421號民事
    判決意旨參照）。所謂「經銷」係指經銷商向供應商購買商
    品後，將該商品轉售予消費者，而商品購入價格與售出價格
    間之差額，即為經銷商之利潤，二者間之關係應屬買賣性質
    ；而所謂「寄賣」、「代銷」，則指代銷者以委託人之風險
    和計算將商品出賣消費者，實質銷售關係存在於委託人與消
    費者之間，代銷者所取得者乃代銷貨物所發生之佣金，該代
    銷佣金為代銷者提供代理銷售委託人產品之服務，通常按銷
    售金額之若干百分比計算，依約定金額或產品價差利潤比例
    向委託人收取，且因該寄賣或代銷之商品於出售前仍屬委託
    人所有，委託人與代銷者會約定於寄賣期滿如何辦理退貨及
    定期結算佣金之方式。
  ⒉觀之系爭合約第5條約定：「供銷價格：㈠甲方以美容保養品
    建議零售價格之協議折扣數供貨予乙方(詳見附件表格)。惟
    甲方保留修改產品建議零售價之權利。㈡乙方應參考附件一
    之甲方建議零售價訂定本約標的之售價，並應秉持專業及善
    意維持市場價格之穩定」（見867號卷第679頁），上訴人固
    據此主張：系爭商品之對外售價，係按系爭合約之附件專案
    產品目錄（下稱系爭產品目錄）所載被上訴人之建議售價出
    售，並非由伊自行訂出售價，故系爭合約乃「寄賣」、「代
    銷」關係等語。惟查，系爭合約之名稱為「經銷合約書」，
    其中第1條至第4條（有關合約標的、授權範圍及經銷區域、
    通路）係約定：由被上訴人授權上訴人在臺灣（含外島）以
    自營之實體店鋪及網路購物銷售被上訴人生產之系爭商品；
    合約期間自108年10月15日起至109年10月14日止，為期1年
    ，期滿雙方另行議定新約等語（見867號卷第67頁），並無
    任何有關被上訴人將系爭商品「寄賣」或委由上訴人「代銷
    」之記載；且依系爭合約第10條第2、3、4項分別約定：「
    乙方義務：…㈡乙方應負責運送產品予客戶，途中之損壞及遺
    失等風險，由乙方自行負擔。㈢乙方應負責所有授權經銷區
    域內之產品運送、收款、業務推廣及產品客訴服務、爭議解
    決等相關事宜。㈣乙方銷售之壞帳由乙方自行承擔，不得據
    以拒絕支付或逕予扣抵甲方貨款等語（見867號卷第69頁）
    ，可知被上訴人供貨系爭商品予上訴人後，係由上訴人自行
    承擔該商品之損壞、遺失、銷售壞帳等風險，並由上訴人負
    責處理系爭商品之運送、收款、業務推廣、產品客訴服務、
    爭議解決等事宜，顯與一般「寄賣」、「代銷」契約，因實
    質銷售關係存在於委託人與消費者之間，而由委託人承擔上
    開風險之情不符。
　⒊又系爭合約有關系爭商品退、換貨及付款之第8條、第9條第1
    項分別約定：「驗收與退換貨：㈠乙方於收受甲方交付之貨
    物後，應即驗收檢視貨物數量，如有不符，應予註記或以書
    面即時告知甲方。㈡乙方除現場即時檢視貨物數量外，嗣後
    並應確認貨況，如有規格不符或破損等瑕疵，至遲應於貨到
    後3個工作日內以書面通知甲方退、換貨，嗣後不得再以上
    述理由要求退、換貨。㈢…如甲方所交貨物於有期限內發生變
    質情事，則以甲方存廠之同批產品樣品，品質為確認基準，
    如樣品亦有相同變質情形，甲方應無條件接受乙方退、換貨
    ；否則即屬因可歸責於乙方之事由所致，應由乙方自行負擔
    損失」、「付款規定：㈠乙方應於甲方出貨日起算90天內依
    甲方交付之發票金額以現金匯款予甲方指定之銀行帳戶。」
    （見867號卷第67、69頁），可徵兩造並未約定上訴人得向
    被上訴人收取銷售佣金，或被上訴人得分享上訴人銷售系爭
    商品之價差利潤，亦未約定上訴人於合約期間屆滿時如何辦
    理退貨及定期結算佣金之方式，反而約定因瑕疵問題應於貨
    到3個工作日內以書面通知退換貨，嗣後即不得再行要求退
    換貨之賣斷條款。
　⒋參以上訴人自承：兩造僅約定系爭商品之建議售價及成本價
    ，並未約定價差利潤如何分配，該利潤都歸上訴人等語（見
    本院卷第390頁）；且被上訴人於108年10月29日至109年2月
    19日供貨上訴人期間，係依系爭產品目錄上所載各產品之經
    銷價格乘以上訴人之訂貨數量後，陸續開立總金額為179萬7
    ,692元之10紙統一發票向上訴人請款，而上訴人僅於109年3
    月3日至110年1月10日期間陸續清償被上訴人合計41萬元，
    此為兩造所不爭（見867號卷第127頁；本院卷第296頁），
    並有系爭產品目錄、被上訴人出貨單、統一發票等存卷可考
    （見司促卷第6至36頁；867號卷第73、127頁；本院卷第147
    頁）。又上訴人曾於109年7月10日出具還款計畫書（下稱系
    爭還款計畫）予被上訴人，該計畫書記載：「茲向債權人寶
    齡富錦生技股份有限公司承諾債務還款計畫如下：結至109
    年7月10日共計尚欠166萬7,692元，由於景氣及疫情關係，
    申請延遲還款，改按月於每月20日前，按月還款3萬元，待
    有能力提前繳清，自當返還寶齡富錦生技股份有限公司剩餘
    款項」等語（見867號卷第129頁），而系爭還款計畫所載上
    訴人於109年7月10日時尚積欠被上訴人166萬7,692元乙節，
    核與本件被上訴人供貨總金額179萬7,692元扣除上訴人於10
    9年7月10日之前，僅於同年3月3日及24日依序清償被上訴人
    3萬元、10萬元之結算數額相符（計算式：179萬7,692元－3
    萬元－10萬元＝166萬7,692元），足認上訴人應已同意按系爭
    商品之經銷價格計算貨款，兩造間尚無庸就系爭商品之價差
    利潤為分配等情，參互以觀，可知兩造間就系爭商品交易，
    確屬經銷買賣關係之事實，可以確定。
　⒌查證人即上訴人之業務承辦人洪挺凱於本院證稱：上訴人自
    己生產之產品，一定要經過檢驗才能（在門市）上架，如果
    是其他公司的產品，伊等稱之為「寄賣」，因為該「寄賣」
    之產品沒有經過檢驗，所以伊等會將「寄賣」商品與上訴人
    自己之產品做區隔，例如被上訴人之系爭商品在上訴人門市
    上架時，是放置在其上標示被上訴人LOGO之展示架上，避免
    讓消費者誤認上訴人有對非上訴人生產之產品做擔保，伊也
    有請被上訴人做不同之商品標籤來區隔等語（見本院卷第28
    7頁），上訴人雖據此主張系爭商品為被上訴人「寄賣」之
    商品等語。然查，證人洪挺凱於本院結證稱：本件交易兩造
    沒有約定被上訴人得分配上訴人銷售貨物後之利潤，上訴人
    就銷售貨物所獲得之利潤，不需要與被上訴人辦理結算；上
    訴人門市銷售商品時，上訴人自己之產品折扣數較高，被上
    訴人「寄賣」之系爭商品折扣數較低，其他部分兩者沒有不
    同；伊沒有和被上訴人之承辦人說過要將系爭商品退回這件
    事；上訴人法定代理人不滿意系爭合約之付款條件（即上訴
    人應於被上訴人出貨日起算90天內付款），希望可以改為月
    結半年以上之付款條件等語（見本院卷第285、287至289頁
    ），可徵被上訴人供貨予上訴人之系爭商品，就上訴人而言
    ，除系爭商品未經其檢驗及對外銷售之折扣數較其自產之商
    品為低外，與上訴人自產之商品並無不同，即上訴人於銷售
    系爭商品後可獲取全部銷售之利潤，無庸與被上訴人辦理結
    算或分配利潤，顯見證人洪挺凱所稱之「寄賣」，僅係上訴
    人門市展售外部商品時，作為該商品與其自行生產之商品有
    無經過檢驗之區分，而與法律上定義之「寄賣」、「代銷」
    關係無涉。否則，果若兩造間就系爭商品係成立「寄賣」、
    「代銷」關係，上訴人何需負擔進貨成本而向被上訴人要求
    延長付款天數？又何需出具系爭還款計畫予被上訴人？職是
    ，上訴人主張兩造就系爭商品成立「寄賣」、「代銷」關係
    ，伊得退貨予被上訴人云云，洵不足採。
　㈢上訴人又辯稱：依系爭合約第9條第3項約定，伊未清償貨款
    時，被上訴人得收回貨品，伊自得將未出售之商品退貨予被
    上訴人云云。觀之系爭合約第9條第3項約定：「付款規定：
    …㈢乙方未清償貨款或開立之票據未兌現前，甲方依本契約供
    應之貨物所有權仍屬甲方，如因可歸責乙方事由致有難以或
    不能收回貨款之虞時，甲方『得』根據出貨單逕予收回貨品」
    （見867號卷第69頁），是兩造僅係約定於上訴人積欠貨款
    時，被上訴人為保全債權，有向上訴人主張貨物所有人並逕
    行取回剩餘貨品之權利，但此僅係上訴人於發生不能清償貨
    款時特別情事，應非被上訴人所負契約上義務。又被上訴人
    於原審審理期間，已將上訴人退貨之第一批商品退回上訴人
    ，並拒絕收受上訴人退貨之第二批商品，此為兩造所不爭，
    被上訴人亦表明無意行使收回系爭商品之權利（見本院卷第
    345頁），則上訴人主張依上開約定，其有權退貨予被上訴
    人，無庸給付此部分貨款111萬5,458元云云，即屬無據。至
    系爭合約第9條第3項前段固約定上訴人未清償貨款或開立之
    票據未兌現前，系爭商品仍屬被上訴人所有等語，然此約款
    係基於保全債權之目的，約定於上訴人未如期清償貨款時，
    其尚未出售之商品仍屬被上訴人所有，被上訴人得逕予收回
    剩餘商品，以擔保其貨款債權受清償，並免受妨害自由之刑
    事追訴之約款而已，顯與「寄賣」、「代銷」關係之商品所
    有權始終屬於委託人之情形不符，即難以此部分約款遽認系
    爭商品為「寄賣」或「代銷」關係。
　㈣上訴人另抗辯：依系爭合約第5條第2項約定，被上訴人限制
    伊出售系爭商品之價格，已違反公平交易法第19條規定，故
    系爭合約應屬無效云云。按事業不得限制其交易相對人，就
    供給之商品轉售與第三人或第三人再轉售時之價格，公平交
    易法第19條第1項前段定有明文。惟查，證人洪挺凱結證稱
    ：因為系爭商品在各個通路都有賣，所以上訴人會徵詢被上
    訴人出售之價格，以免打壞市場行情；兩造並未討論到若上
    訴人未按被上訴人之標價出售，有無處罰這件事等語（見本
    院卷第287、288頁）；且系爭合約第5條第2項係約定上訴人
    應參考系爭產品目錄表之建議售價，訂定系爭商品之售價等
    情（見867號卷第67頁），上訴人並未主張兩造間有約定違
    反此條款之罰則或其將遭受何不利益，則此條約款是否足使
    上訴人產生若不依被上訴人之建議售價出售系爭商品，將遭
    不利法律效果之心理壓迫，而有違反公平交易法第19條規定
    情事，尚非無疑。復觀之公平交易法第36條、第40條規定，
    違反該法第19條規定之法律效果，係處行為人有期徒刑、拘
    役或科罰金、罰鍰或限期改善等，則縱認被上訴人有限制上
    訴人系爭商品之轉售價格情事而違反公平交易法第19條情事
    ，僅該限制轉售價格之約款無效，上訴人不受該限制轉售價
    格條款之拘束而已，仍不因此使系爭合約無效，自不影響上
    訴人所負給付系爭商品貨款之義務。上訴人此節所辯，即不
    足採。
　㈤按給付無確定期限者，債務人於債權人得請求給付時，經其
    催告而未為給付，自受催告時起，負遲延責任。其經債權人
    起訴而送達訴狀，與催告有同一之效力；又遲延之債務，以
    支付金錢為標的者，債權人得請求依法定利率計算之遲延利
    息；應付利息之債務，其利率未經約定，亦無法律可據者，
    週年利率為5％，此觀民法第229條第2項、第233條第1項前段
    、第203條規定甚明，被上訴人自得據此規定，請求加付法
    定遲延利息。查本件支付命令係於109年11月17日送達上訴
    人，此有送達證書存卷可查（見原審司促卷第45頁），則其
    請求上訴人給付自109年11月18日起算法定遲延利息，並無
    不合。
五、綜上所述，被上訴人依系爭合約第9條之約定，請求上訴人
    給付138萬7,692元，及自109年11月18日起至清償日止，按
    年息百分之五計算之利息，為有理由，應予准許；上訴人上
    訴主張被上訴人就超過27萬2,234元部分無請求權，即屬無
    據。從而原審就此部分為上訴人敗訴之判決，所持理由雖與
    本院部分不同，惟結論並無二致，仍應予維持。上訴意旨指
    摘原判決不當，求予廢棄改判，為無理由，應駁回其上訴。
六、本件事證已臻明確，兩造其餘之攻擊或防禦方法及所用之證
    據，經本院斟酌後，認為均不足以影響本判決之結果，爰不
    逐一論列。又被上訴人依系爭合約第9條之約定對上訴人之
    請求，既與依民法第367條規定之請求係屬選擇合併，請求
    法院擇一為勝訴判決，本院既已依系爭合約第9條之約定判
    決被上訴人勝訴在案，自無庸再就其餘訴訟標的為裁判，附
    此敘明。　　
七、據上論結，本件上訴為無理由，依民事訴訟法第449條第2項
    、第78條，判決如主文。　　
中　　華　　民　　國　　111 　年　　9 　　月　　7 　　日
                  民事第十六庭  
                        審判長法  官  朱耀平
                              法  官  呂明坤
                              法  官  羅立德
正本係照原本作成。
不得上訴。
中　　華　　民　　國　　111 　年　　9 　　月　　12　　日
　　　　　　　　　　    　　　書記官  葉蕙心